臺灣板橋地方法院民事判決　　　　　　　100年度訴字第792號
原　　　告　寶誠國際不動產仲介經紀有限公司
法定代理人　陳謝貴枝
訴訟代理人　陳明宗律師
被　　　告　陳美伶
訴訟代理人　范宗熙律師
上列當事人間請求給付服務費等事件，經本院於民國100年8月9
日言詞辯論終結，判決如下：
    主  文
被告應給付原告新台幣參拾伍萬陸仟元及自民國一百年三月三十
一日起至清償日止按週年利息百分之五計算之利息。
原告其餘之訴駁回。
訴訟費用由被告負擔二分之一，餘由原告負擔。
本判決第一項得假執行。如被告以新台幣參拾伍萬陸仟元為原告
預供擔保，免為假執行。
原告其餘假執行之聲請駁回
    事實及理由
一、原告起訴主張略以：被告於民國99年12月26日將其所有坐落
    新北市○○區○○段第184地號土地所有權應有部分及門牌
    號碼新北市○○區○○街48號1樓房屋委託原告以新台幣（
    下同）1750萬元之價格居間出售，原告嗣後即於99年12月26
    日覓得買主即訴外人李麗文同意以1780萬元之價格購買上開
    房地，並交付10萬元定金支票由原告代理收受，則被告與買
    主李麗文之買賣契約應已成交。但經原告通知被告前來簽約
    ，被告竟藉詞推託，嗣後又將系爭房地出售予第三人，則依
    系爭委託銷售契約書第7條第2項之約定，被告業已違約，原
    告得請求被告給付按成交價格4％計算之懲罰性違約金即712
    ,000元。為此並聲明，請求被告給付原告712,000元，及自
    起訴狀送達之翌日起至清償日止按週年利息百分之五計算之
    利息；並願供擔保請准宣告假執行。
二、被告則以下開情詞置辯：
(一)、原告以事前預定之「專任委託銷售契約書」，其內容不但定
    型化，且原告未給予被告契約審閱期間，依照消費者保護法
    及民法第247條之1之規定，應屬無效。
(二)、原告係主動與原告聯絡，要求被告委託原告出售系爭房地，
    但被告除委託原告居間外，亦口頭要求希望可自行出售。兩
    造嗣後於99年12月26日上午9時許簽約，但當日晚間被告即
    以電話告知原告，表示無意繼續委託原告出售系爭房屋，原
    告當時並無異議。詎料，原告竟於翌日即99年12月27日發函
    給被告表示已尋得買主出價1770萬元，旋又函稱買主再出價
    1780萬元，但均與原告事後出示之不動產買賣意願書及支票
    影本內容不符，且原告於收到上述不動產買賣意願書及支票
    後，亦未於24小時內交付被告，不但違反系爭契約第4條之
    約定，亦顯見原告係意圖取得仲介報酬遂虛構覓得買主，故
    被告即無違約，當無給付違約金予原告之義務。
(三)、聲明：駁回原告之訴及假執行之聲請；願供擔保請准免為假
    執行之宣告。
三、查原告主張與被告簽有委託銷售契約，而委託原告出賣上開
    房地，並由原告之受雇人即訴外人廖峻毅擔任本案承辦營業
    員，約定委託銷售價額為17,500,000元等語，業據其提出不
    動產專任委託銷售契約書影本1份為證，被告就此亦不爭執
    ，堪認原告此部分之主張為真實。
四、再原告主張被告與其約定之委託銷售價額為17,500,000元，
    而原告於99年12月26日接受被告委託後，隨即在同日覓得買
    主李麗文願意以1,780萬元之價格購買系爭房地，除簽訂不
    動產買賣意願書外並交付定金10萬元予原告保管，而原告於
    同年月27日寄發通知被告應於文到三日內與原告公司聯絡簽
    訂買賣契約事宜，並另口頭通知被告，被告均置之不理，又
    原告於陸續寄發存證信函，催告被告履行簽訂買賣書面合約
    之義務，被告迄今均未履行，原告依兩造契約約定得向被告
    請求按成交價額4％計算之違約金暨法定遲延利息等語，被
    告則以前開情詞置辯。是以，本件所應審究者，為(一)、系爭
    契約是否為定型化契約？是否有未依消費者保護法第11條之
    規定給予被告審閱期限，致有違反消費者保護法第12條之規
    定而無效之情事？(二)、如認契約為有效，本件原告所請求按
    成交價格計付4％違約金，有無理由？茲分述如下。
五、按企業經營者與消費者訂立定型化契約前，應有30日以內之
    合理期間，供消費者審閱全部條款內容；違反前項規定者，
    其條款不構成契約之內容，但消費者得主張該條款仍構成契
    約之內容，消保法第11條之1第1項、第2項固定有明文，惟
    上開條文之立法目的，係在使消費者能充分瞭解契約之內容
    ，避免消費者匆忙間不及瞭解其依契約所得主張之權利及應
    負之義務，致訂定顯失公平之契約而受有損害，僅於消費者
    因未於合理期間審閱某條款，始得主張該條款不構成契約之
    內容，非謂任何定型化契約均應給消費者30天之審閱期間，
    亦非違反上開規定之契約即屬無效，消費者於簽約審閱契約
    條款內容之期間，雖未達規定期間，惟企業經營者未有妨礙
    消費者事先審閱契約之行為，消費者有充分了解契約條款之
    機會，且於充分了解後同意與企業經營者成立契約關係，基
    於其他考量而選擇放棄審閱期間者，要僅係消費者自行放棄
    權利，法無禁止拋棄之明文，則在現代私法自治及契約自由
    原則之下，並無不可。經查：系爭不動產專任委託銷售契約
    書第1頁前言已載明：「依內政部公告，本契約書審閱期間
    為三日以上，委託人（即賣方）於簽立本契約時（以下選項
    可勾選）：□業已行使契約審閱權利，並充分瞭解契約內容
    無誤。□業已當場充分瞭解契約內容，無需另行攜回審閱」
    等語，有系爭契約影本1份在卷可參，而被告既於「業已當
    場充分瞭解契約內容，無需另行攜回審閱」處勾選，應認被
    告確已充分瞭解系爭契約之內容，是縱認原告未能給予被告
    3天審閱期限，亦難認被告有未能充分瞭解契約內容之時間
    ，致造成不公平之情事。是被告抗辯系爭契約違反消保法第
    11條之1規定，且原告未給予3日審閱期間，應為無效等語，
    尚不可採。
六、按稱居間者，謂當事人約定，一方為他方報告訂約之機會或
    為訂約之媒介，他方給付報酬之契約。再按稱委任者，謂當
    事人約定，一方委託他方處理事務，他方允為處理之契約。
    且委任事務之處理，須為法律行為，而該法律行為，依法應
    以文字為之者，其處理權之授與，亦應以文字為之，民法第
    528、531條及第565條分別定有明文。而不動產專任委託契
    約之法律性質，究係民法上之居間契約或委任契約，抑或兼
    具居間與委任契約混合性質之無名契約或視契約性質而定，
    學說上容有爭論，惟依兩造所立系爭委託書第7條約定，原
    告除媒介訂約外，並受被告委任得為代理人且代收及保管定
    金等，是本件仲介業務並非只從事不動產買賣之居間或代理
    業務，尚受有被告委任其他事務存在，堪認兩造間係兼有居
    間及委任性質之混合契約關係，先予述明。
七、經查，原告主張系爭不動產原有訴外人李麗文表示欲購買並
    交付定金之情事，此有其提出之不動產買賣意願書、支票各
    影本1份附卷為憑。被告雖辯稱訴外人李麗文係原告意圖賺
    取仲介費用而虛構之買方，惟查，證人即承辦系爭委託銷售
    案件之原告員工廖峻毅於100年7月5日到庭具結證稱：「（
    問：提示原證一，這份契約書是否有見過，當時是你處理的
    ？）有見過，是我當時承辦處理的。」、「（問：簽訂委託
    書是被告親自簽定？）當天我與被告從七點多談到九點，我
    把契約書的重要事項都有跟被告說明，被告本來要求簽一般
    約，我跟被告說簽專任委託約對原告比較有保障，委託期間
    十天內只有原告公司可以仲介買賣，被告本人不能私下出賣
    。被告瞭解之後就同意跟我們簽約。」、「（問：後來系爭
    房屋是否找到買受人？）有，我同事在99年12月26日找到一
    個李麗文小姐，當時願意出價的金額是1780萬元。他出價錢
    的同時也付10萬元支票作為斡旋金，讓我們與被告交涉。」
    、「（問：收到定金之後有無通知被告？）我在99年12月27
    日早上知道這件事，我先電話通知被告但被告沒有接，我又
    去他住處按門鈴，但被告也沒有出來開門。」、「（問：最
    後有無聯繫上被告？）後來被告都拒接我的電話，後來我只
    好用存證信函通知被告。」、「（問：為何原證二的斡旋金
    寫的是十萬元，而原證三寫的訂金是五十萬元）因為事後我
    們請買方把訂金補足到50萬元。賣方拿出50萬元現金，並取
    回10萬元的支票。但是被告一直未出面，訂金遂無法交付給
    被告。」等語，核與上述不動產買賣意願書、支票影本內容
    記載均相符合，堪信原告確實於系爭契約委託銷售期間覓得
    買方李麗文，並經其同意以1,780萬元之價格購買系爭房屋
    ，且交付面額10萬元之支票作為定金，此一事實，足堪認定
    。
八、被告雖又辯稱，原告未依系爭契約第4條之規定，於收受定
    金後於24小時內送達被告，故被告雖未與買主簽立買賣契約
    亦無違約責任云云。惟查系爭契約第4條第4項約定，乙方代
    理收受定金或買方簽立要約書時，乙方應予24小時內送達甲
    方，但有第7條第3、4項情形之一或甲方之事由至無法送達
    者，不在此限。是除有系爭契約第4條第4項但書之情事外，
    原告本應履行交付定金之義務，本件原告於代為受領買主李
    麗文交付之定金後，雖未於24小時內送達予被告，固為兩造
    所不爭執，惟被告亦自認其在99年12月27日親自去原告處取
    得前述不動產買賣意願書，則原告顯然有在24小時內將系爭
    賣賣契約業已成立之事實通知被告，而嗣後屢經原告發函催
    告，被告仍不願出面與買主簽約，此實難期待被告願意收受
    原告保管之買主定金，足徵被告乃係以消極的不作為致使系
    爭不動產之買賣未能成立，被告徒以前詞置辯未收到定金遂
    未簽約云云，自難認其無不可歸責於己之事由，是其此部分
    之抗辯，亦不足採。
九、再按「當事人主張有利於己之事實者，就其事實有舉證之責
    任」，民事訴訟法第277條前段定有明文。又「當事人之任
    何一方，得隨時終止委任契約」，民法第549條第1項亦定有
    明文。終止契約不失為當事人之權利，雖非不得由當事人就
    終止權之行使另行特約，然按委任契約，係以當事人之信賴
    關係為基礎所成立之契約，如其信賴關係已動搖，而使委任
    人仍受限於特約，無異違背委任契約成立之基本宗旨。因此
    委任契約縱有不得終止之特約，亦不排除民法第549條第1項
    之適用（最高法院95年度台上字第1175號判決要旨參照）。
    而當事人任一方欲終止契約時，均應將終止之意思表示向他
    方當事人為之，民法第263條準用第258條已規定甚明。本件
    被告雖又辯稱已於簽定契約後同日晚上，親自去電告知原告
    終止委任銷售契約等語，然既為原告所否認，關於此節，自
    應由被告負舉證責任。本院審酌兩造間簽訂系爭契約係以書
    面之方式為之，倘被告確有解除契約之情，除以電話先行通
    知外，衡情亦將以書面通知或親往原告公司為之，並取回相
    關之文件資料，始屬當然，是被告既未舉出任何積極證據證
    明被告已有向原告為解除契約之意思表示，自應認被告並未
    解除系爭契約，故被告此部分之辯解尚不可採，而被告既未
    能舉證證明已解除委任銷售契約，原告執行委任事務行為之
    效力自不受影響。
十、又查，兩造簽訂之專任委託銷售契約書第7條第2項約定：「
    ……如因可歸責於甲方之事由，致無法完成簽約者，甲方應
    加倍返還買方已付之定金，並按約定報酬即成交價4％給付
    乙方，做為懲罰性違約金。……」等語，此有系爭契約影本
    1份附卷為憑（見本院卷第7頁），則查，本件已有買方李麗
    文於99年12月26日簽訂不動產買賣意願書，欲以17,800,000
    元之價格同意買受系爭房屋，而符合於被告之委託價格17,5
    00,000元等情，業如前述，則原告依上開規定請求被告給付
    ，本無不合。惟按約定之違約金額過高者，法院得減至相當
    之數額，民法第252條定有明文。而契約當事人約定之違約
    金是否過高，應依一般客觀之事實、社會經濟狀況、當事人
    實際上所受損害及債務人如能如期履行債務時，債權人可享
    受之一切利益為衡量標準，庶符實情而得法理之平（最高法
    院95年度臺上字第1095號判決要旨參照）。查上開契約已明
    文約定本件係屬懲罰性違約金之性質，本院自得依民法第25
    2條規定審查是否應予酌減。爰審酌原告受託銷售系爭房地
    ，僅花費一日即尋得有買方願意購買，倘若原告成功磋合被
    告與李麗文履約，原告依專任委託銷售契約書第6條規定請
    求之服務報酬僅為成交總價4％，而本件因被告嗣後拒絕履
    約，原告並得減省部分附隨義務（諸如協助辦理有關過戶及
    貸款手續），原告所受損害尚非甚鉅等情，以及一般社會經
    濟狀況等一切情狀，因認原告請求違約金之數額為成交總價
    17,800,000元之4％即712,000元，尚屬過高，應予酌減為成
    交總價之2％即356,000元，較屬適當，逾此金額部分，即不
    應准許。
十一、末按「給付無確定期限者，債務人於債權人得請求給付時，
    經其催告而未為給付，自受催告時起，負遲延責任，其經債
    權人起訴而送達訴狀，或依督促程序送達支付命令，或為其
    他相類之行為者，與催告有同一之效力」、「遲延之債務，
    以支付金錢為標的者，債權人得請求依法定利率計算之遲延
    利息」，民法第229條第2項、第233條第1項前段分別有明文
    規定。從而，原告依系爭委託銷售契約之約定，請求被告給
    付違約金356,000元，及自起訴狀繕本送達翌日即100年3月
    31日起至清償之日止，按週年利息5%計算之利息，為有理由
    ，應予准許，至逾此部分之請求，為無理由，應予駁回。
十二、本件判決所命給付之金額，未逾500,000 元，爰依民事訴訟
    法第389 條第1 項第5 款規定，為職權宣告假執行。至原告
    雖聲請就勝訴部分為假執行之宣告等語，惟按原告得請求之
    金額既未逾500,000 元，則有關其勝訴部分，所為願供擔保
    ，請准宣告假執行之聲明，即無庸參酌，併予敘明。又被告
    就原告勝訴部分，陳明願供擔保，請准宣告免為假執行，核
    無不合，爰酌定如主文所示金額，併准許之。再原告敗訴部
    分，其假執行之聲請，既失依附，應予駁回。
十三、本件事證已臻明確，兩造其餘之主張、陳述與所提之證據，
    經核於本院上開判斷不生影響，爰不加以審酌，附此敘明。
十四、訴訟費用負擔之依據：民事訴訟法第79條。
中    華    民    國   100    年    8     月    31    日
                  民事第三庭  法  官  邱育佩
以上正本係照原本作成
如對本判決上訴，須於判決送達後20日內向本院提出上訴狀。如
委任律師提起上訴者，應一併繳納上訴審裁判費。
中    華    民    國   100    年    8     月    31    日
                              書記官  彭麗紅